最高法院刑事判決
111年度台上字第5098號
上  訴  人  李哲宇                      



上列上訴人因加重詐欺等罪案件，不服臺灣高等法院中華民國11
1年8月9日第二審判決（111年度上訴字第1046號，起訴案號：臺
灣新北地方檢察署109年度偵字第42471、42472號；追加起訴案
號：同署110年度偵字第17947、18932號），提起上訴，本院判
決如下：
    主  文
上訴駁回。
    理  由
一、按刑事訴訟法第377條規定，上訴於第三審法院，非以判決
    違背法令為理由，不得為之。是提起第三審上訴，應以原判
    決違背法令為理由，係屬法定要件。如果上訴理由書狀並未
    依據卷內訴訟資料，具體指摘原判決不適用何種法則或如何
    適用不當，或所指摘原判決違法情事，顯與法律規定得為第
    三審上訴理由之違法情形，不相適合時，均應認其上訴為違
    背法律上之程式，予以駁回。又上訴第三審法院之案件，是
    否以判決違背法令為上訴理由，應就上訴人之上訴理由書狀
    加以審查。至原判決究有無違法，與上訴是否以違法為理由
    為兩事。如上訴理由書狀非以判決違法為上訴理由，其上訴
    第三審之程式即有欠缺，應認上訴為不合法，依刑事訴訟法
    第395條前段予以駁回。
二、本件經原審審理結果，認上訴人李哲宇有原判決事實欄所載
    犯行，乃撤銷第一審關於原判決附表（下稱附表）編號2不
    當之科刑判決，改判仍論處上訴人犯三人以上共同詐欺取財
    罪刑（想像競合犯一般洗錢罪）；另維持第一審關於附表編
    號1、3論處上訴人犯三人以上共同詐欺取財罪刑（想像競合
    犯一般洗錢罪）之判決，駁回上訴人此部分在第二審之上訴
    。
三、本件上訴意旨略稱：
  ㈠上訴人雖未與應徵者會面，對於公司名稱、地址、背景亦均
    無所悉，然此與詐欺集團共謀詐欺仍屬有間。況上訴人當初
    僅係為投資虛擬貨幣而與對方接觸，並非應徵工作，提供帳
    戶，係為了接收投資獲利，並非一開始即要求上訴人為其收
    款，上訴人殊無發覺對方為詐欺集團之可能，且上訴人於領
    款時確實不知所領取者為詐欺集團詐騙所得之款項，而匯入
    上訴人帳戶中之款項，有問題者僅有本件提告之幾筆而已，
    可知匯入帳戶款項並非均屬詐欺集團詐騙之款項，上訴人主
    觀上認為匯入帳戶之款項並非贓款，自不該當詐欺及洗錢罪
    責，原判決認定上訴人有共同詐欺、洗錢之故意，並無具體
    證據，純屬臆測，有認定事實未依證據及理由不備之違法。
  ㈡退步言之，上訴人提供帳戶應非詐欺罪之構成要件行為，僅
    成立幫助詐欺罪責，原判決認定成立共同正犯，有適用法律
    錯誤之違法等語。
四、按證據之取捨、證明力之判斷及事實之認定，均屬事實審法
    院得自由判斷裁量之職權，此項職權之行使，倘不違背客觀
    存在的經驗法則及論理法則，即無違法可指。且法院認定事
    實，並不悉以直接證據為限，其綜合各項調查所得之直接、
    間接證據，就待證事實之存否，能彼此印證、互為補強，本
    於合理的推論而為判斷，並非法所不許。原判決依憑上訴人
    之供述及其理由貳一㈡所載之事證，說明上訴人於民國109年
    8月4日前某時，將其申設之中國信託商業銀行帳號00000000
    0000號帳戶（下稱中國信託帳戶）交付某不詳成年人後，附
    表編號1至3所示告訴人王孟鈞、劉慶陽、夏森等人因受附表
    編號1至3所示詐欺，陷於錯誤，分別於附表編號1至3所示時
    間，匯款如附表編號1至3所示金額至上訴人前揭中國信託帳
    戶，嗣由上訴人以附表編號1、2所示方式將金額提領（編號
    3於109年8月9日7時45分遭警示圈存而未提領），並在不詳
    地點交付其他不詳之人。對於上訴人否認有詐欺、洗錢故意
    ，辯稱係應徵工作云云，亦說明如何依上訴人於警詢、偵訊
    時之供述，其僅需負責提供帳戶供轉帳並協助提領，即可獲
    得該投資網站之分紅作為報酬，顯不合常理，而已可預見對
    方恐係詐欺集團成員；上訴人對於向其應徵工作之人、所稱
    應徵之公司為何？均無所悉，亦無法提出相關之事證以佐其
    陳述之真實性，所述是否屬實，已屬可疑；依上訴人之智識
    能力及社會生活經驗，對於申請金融存款帳戶使用為容易且
    便利之事，一般人無使用他人帳戶之必要，對於使用他人帳
    戶供匯款使用，已可預見違法犯罪之可能性甚高，然上訴人
    仍提供上開帳戶供陌生人使用，並多次提領如附表編號1、2
    所示之款項後，在不同地點交付與陌生人，既未確認對方身
    分，復未收取單據，並曾依對方指導於臨櫃提款時刻意說謊
    、隱瞞提款之真實原因（見原判決理由貳一㈢至㈣）。經綜合
    判斷，說明上訴人於交付帳戶之際，對於上開中國信託帳戶
    嗣可能遭詐欺集團成員作為詐欺使用，用來收受被害人匯入
    款項一事，已有所預見，且對於其提領帳戶內之款項，於不
    詳地點交付不詳之人，可能產生掩飾、隱匿犯罪所得去向之
    結果，亦有所預見，然為求取上開分紅報酬，容任他人可隨
    意將款項匯入，並依指示提領款項交付他人，認定上訴人主
    觀上具有詐欺取財及一般洗錢之不確定故意，且敘明上訴人
    所聲請傳喚證人廖書逸、黃民安如何無調查之必要等旨（見
    原判決理由貳一㈥），並無不合。又正犯與幫助犯之區別，
    實務通說採取學說上之主客觀擇一標準說。質言之，刑法關
    於正犯、幫助犯之區別，係以行為人主觀之犯意及客觀之犯
    行作為標準，凡以自己犯罪之意思而參與犯罪，無論其所參
    與者是否犯罪構成要件之行為，皆為正犯；其以幫助他人犯
    罪之意思而參與犯罪，苟其所參與者，係犯罪構成要件之行
    為，亦屬正犯，若所參與者為犯罪構成要件以外之行為，則
    為幫助犯。而所謂參與犯罪構成要件以外之行為者，指其所
    參與者非直接構成某種犯罪事實之內容，而僅係助成其犯罪
    事實實現之行為而言，苟已參與構成某種犯罪事實之一部，
    即屬分擔實行犯罪之行為，雖以幫助他人犯罪之意思而參與
    ，仍屬共同正犯。原判決於理由貳一㈤已說明，上訴人於詐
    欺集團係擔任「車手」之角色，雖未必對全部詐欺成員有所
    認識或知悉其等確切身分，亦未必參與全部詐欺取財犯行，
    然上訴人以自己共同犯罪之意思，在共同犯意聯絡下，相互
    支援、供應彼此所需地位，相互利用他人行為，以達共同詐
    欺取財、洗錢之目的，自應就全部犯罪事實負共同正犯之責
    任。亦無不合。上訴意旨㈠㈡係就上訴人在原審已提出之辯解
    ，經原判決論駁不採，於上訴第三審再重為爭執，並非合法
    之第三審上訴理由。
五、綜合前旨及其他上訴意旨仍置原判決所為說明於不顧，而對
    於原審前述職權行使，徒以自己之說詞，任意指為違法，要
    與法律規定得為第三審上訴理由之違法情形，不相適合。本
    件上訴人之上訴違背法律上程式，應予駁回。
據上論結，應依刑事訴訟法第395條前段，判決如主文。
中　　華　　民　　國　　111 　年　　11　　月　　17　　日
                  刑事第二庭審判長法　官  林勤純
                                  法　官  王梅英
                                  法　官  蔡新毅
                                  法　官  吳秋宏
                                  法　官  黃斯偉
本件正本證明與原本無異
                                  書記官  王麗智
中　　華　　民　　國　　111 　年　　11　　月　　22　　日